臺北高等行政法院判決
　　　　　　　　　　　　　　　　　　 93年度訴字第4105號
　　　　　　　　　　　　　　　.
原　　　告　鑫和玻璃股份有限公司
代　表　人　甲○○
訴訟代理人　陳民雄（會計師）
被　　　告　財政部臺灣省北區國稅局
代　表　人　許虞哲（局長）
訴訟代理人　乙○○
上列當事人間因營利事業所得稅事件，原告不服財政部中華民國
93年10月20日台財訴字第09300453520號訴願決定，提起行政訴
訟。本院判決如下：
　　主  文
原告之訴駁回。
訴訟費用由原告負擔。
　　事  實
一、事實概要：原告88年度營利事業所得稅結算申報，原列報營
    業成本新台幣（下同）93,529,927元、國內、外佣金支出計
    9,112,155元、全年所得額2,828,997元，經被告初查以銷貨
    退回計7,868,017元未於存貨帳予以記錄沖轉，致增加期末
    存貨5,806,501元，而國外佣金8,870,281元部分，雖附有匯
    出匯款憑證資料，惟同一筆銷貨交易同時給付2位代理商國
    外佣金，因無法證明其必要性，乃調整核定營業成本為
    87,723,426元、國內、外佣金支出為4,788,089元、全年所
    得額為12,959,564元。原告對銷貨退回及佣金支出部分不服
    ，申經復查結果，獲准追認銷貨退回5,806,501元，變更核
    定全年所得額為7,153,063元，其餘則維持原核定。原告對
    佣金支出部分猶不服，提起訴願，亦遭決定駁回，遂向本院
    提起行政訴訟。
二、兩造聲明：
　(一)原告聲明：
    1.訴願決定、原處分均撤銷。
    2.訴訟費用由被告負擔。
　(二)被告聲明：
    1.駁回原告之訴。
    2.訴訟費用由原告負擔。
三、兩造爭點：系爭超過出口貨物總額5%之佣金支出是否業經原
              告提出正當理由及文據帳證供查，而應予認列？
　(一)原告主張之理由：
    1.按「1.佣金或手續費支出，其立有契約者，應與契約之約
      定相核對，其超出部分應予剔除。．．．4.外銷佣金超過
      出口貨物5%，經依規定取得有關憑證，提出正當理由其證
      明文據並查核相符者，准予認定。5.佣金支出之原始憑證
      如下：(1)支付營業人之佣金，應以依規定格式填記之統一
      發票為憑，其為免用統一發票之營業人，以收據為憑。(2)
      支付個人之佣金應以收據或書有受款人姓名、金額及支付
      佣金字樣之銀行送金單或匯款回條為憑。(3)支付國外佣金
      以左列對象為受款人者，不予認定：出口廠商或其員工
      。國外經銷商。直接向出口廠商進貨之國外其他廠商
      ，但代理商或代銷商不在此限。」，為行為時營利事業所
      得稅查核準則（以下簡稱查核準則）第92條第1款、第4款
      及第5款所明定。次按「當事人互相表示意思一致者，無
      論其為明示或默示，契約即為成立。」、「法律行為，違
      反強制或禁止之規定者，無效。」、「法律行為，有背於
      公共秩序或善良風俗者，無效。」，復分別為民法第153
      條第1項、第71條、第72條所明定。
    2.本件原告經營玻璃製品加工與菸酒批發買賣業務，主要在
      國內銷售，84年以前年營業額平均為2、3千萬元，85年榮
      獲新竹市稅捐稽徵處選為優良廠商，透過2位香港商人居
      間介紹，合力將加工之玻璃製品銷售予大陸「五糧液酒廠
      」，此後原告公司營業額大幅躍升，而銷售費用除其董事
      長之國外差旅費外，亦僅支付予2位居間商之佣金。詎料
      ，被告以同一筆銷貨同時訂定2份合約，並依約支付2筆佣
      金，有違商場常情，難謂為營業上之必要合理費用為由，
      剔除其中1位之佣金。
    3.經查原告業已依法提示系爭居間交易具體文件資料供核並
      經被告認定不諱，且原告與2位居間商居於誠信原則訂立
      居間合約，若無通謀虛偽情事，揆諸首揭民法規定，亦為
      法所允許。又原告於85年10月28日首次出口「五糧液酒瓶
      」，迄85年12月13日止，出口銷售總額達18,429,473元，
      由於1個半月時間已達成幾近1年之銷售額，實令人雀躍，
      故支付2位居間商各10%出口銷售總額之佣金計3,261,932
      元，亦為合理。嗣於86年間，原告出口銷售總額攀升至
      98,996,405元，為擴增產品線規模，遂增加1位居間商共
      同參與，合計支付佣金26,928,465元，占出口銷售總額比
      率27%，惟當年度所得額亦達10,457,770元。迄88年，原
      告與五糧液酒廠之業務邁入第3年，為延續訂單，繼續支
      付該2位居間商佣金顯有其必要，且因獲利狀況變動，乃
      將佣金比率調降至各按出口銷售總額5%計算。準此，原告
      依有效成立之居間合約支付佣金，被告未能全盤理解原告
      產品發展與佣金支付間之因果關係，逕認定系爭佣金支出
      非營業上之必要合理費用而否准認列，認事用法顯有違誤
      ，原處分應予撤銷。
　(二)被告答辯之理由：
    1.按「1.佣金或手續費支出，其立有契約者，應與契約之約
      定相核對，其超出部分應予剔除。．．．4.外銷佣金超過
      出口貨物5%，經依規定取得有關憑證，提出正當理由其證
      明文據並查核相符者，准予認定。5.佣金支出之原始憑證
      如下：(1)支付營業人之佣金，應以依規定格式填記之統一
      發票為憑，其為免用統一發票之營業人，以收據為憑。(2)
      支付個人之佣金應以收據或書有受款人姓名、金額及支付
      佣金字樣之銀行送金單或匯款回條為憑。(3)支付國外佣金
      以左列對象為受款人者，不予認定：出口廠商或其員工
      。國外經銷商。直接向出口廠商進貨之國外其他廠商
      ，但代理商或代銷商不在此限。」，為查核準則第92條第
      1款、第4款及第5款所明定。
    2.本件原告88年度營利事業所得稅結算申報，列報國內、外
      佣金支出合計9,112,155元，原查以其中國外佣金
      8,870,281元，雖備齊匯出匯款憑證資料，惟同一筆銷貨
      交易同時給付2位代理商之國外佣金原告無法證明其必要
      性，乃否准認列，核定佣金支出為4,788,089元。茲原告
      主張85年之前銷貨毛利，均在17%至27%間，嗣後4年間支
      付外銷佣金，使原告經營所得額較85年之前多達1至2倍，
      故支付佣金應為合理且為必要性等語。惟查支付佣金與營
      業收入增加非絕對亦非必然性，且其就1筆銷貨同時給付2
      位代理商國內外佣金，亦有違一般商場常規，原告無法提
      供具體事證以實其說，所稱自無足採。是原處分並無違誤
      ，應予維持。
　　理  由
一、按「營利事業所得之計算，以其本年度收入總額減除各項成
    本費用、損失及稅捐後之純益額為所得額。」，所得稅法第
    24條第1項定有明文。又按「佣金或手續費支出，其立有契
    約者，應與契約之約定相核對，其超出部分應予剔除。」及
    「佣金支出：．．．四、外銷佣金超過出口貨物價款5%，經
    依規定取得有關憑證，提出正當理由及證明文據並查核相等
    者，准予認定。五、佣金支出之原始憑證如下：．．．(三)支
    付國外佣金以左列對象為受款人者，不予認定：1.出口廠商
    或其員工。2.國外經銷商。3.直接向出口廠商進貨之國外其
    他廠商，但代理商或代銷商不在此限。(四)支付國外代理商或
    代銷商之佣金，應提示雙方簽訂之合約。已辦理結匯者，應
    提示結匯銀行書明匯款人及國外受款人姓名（名稱）、地址
    、結匯金額、日期等之結匯證明；未辦結匯者，應提示銀行
    匯付或轉付之證明文件。以票匯方式匯付者，應提示收款人
    確已實際收到該票匯款項或存入其帳戶之證明憑予認定。非
    屬代理商或代銷商，無法提示合約者，應於往來函電或信用
    狀載明給付佣金之約定事項。．．．」，復分別為查核準則
    第92條第1款、第4款及第5款所規定。
二、按當事人主張事實，須負舉證責任，倘其所提出之證據，不
    足為主張事實之證明，自不能認其主張之事實為真實。行政
    法院（現改制為最高行政法院）39年判字第2號著有判例。
    本件原告88年度營利事業所得稅結算申報，列報國內、外佣
    金支出合計9,112,155元，被告初查予以調整核定其國內、
    外佣金支出為4,788,089元等情，有原告88年度營利事業所
    得稅結算申報書等附於原處分卷可稽。茲本件原告所爭議者
    係超出出口貨價5%以上之佣金支出是否應予認列。經查原告
    本期88年度之佣金支出為9,112,155元，其中系爭國外佣金
    支出為8,870,281元，達總額9成7以上，比例極重，以其佣
    金支付比例為貨價10%此點觀之，其係同一筆銷貨，銷貨對
    象既僅侷限於單一客體，卻有2個仲介代理商，並分別訂立2
    份居間合約，佣金各占貨物出口總價5%，合計為10%之情形
    ，顯與一般營業常規迥異，是原告自應就其給付出口貨物總
    價10%之佣金提出正當理由，並就仲介者仲介契約成功即仲
    介事實提出有利證明及資料文件以供查核，殆無疑義。經查
    原告雖提出其85年度、86年度出口銷售總額及佣金支出金額
    等數據為證，惟縱認該等資料屬實，亦無法逕自該等年度營
    業收入等數據即遽認本88年度有同一筆銷貨需給付2位代理
    商佣金之必要性，亦無從推定其同一筆交易卻訂定2份居間
    合約，係符合營業常規之舉，自不能為何有利原告之證明；
    且系爭佣金支出金額高達8,870,281元，衡情原告就該鉅額
    費用之列報當事先保存所仲介之本契約及相關仲介服務、洽
    商過程之傳真、電子文件等，其竟未能提出銷售契約、轉帳
    傳票及電話通聯紀錄暨傳真、電子文件等資料，本有違常理
    ；且所提匯出匯款憑證資料，亦無法窺其銷售契約之成立過
    程及仲介成功之流程，自無法證明該等佣金支出款項究與何
    業務有關，又係如何介紹何筆交易成功或仲介何筆勞務而需
    支付之報酬，自與商業習慣相悖；此外原告迄未就仲介者究
    係如何仲介契約成功，提出仲介事實資料如與業務有關之來
    往函件、轉知及轉給資料等仲介文件資料暨交易契約書供核
    ，自難僅憑原告所提上開資料即遽認本件超出出口貨價5%以
    上之佣金支出部分確有其必要性及具備正當理由。是原告空
    言主張系爭超出出口貨價5%以上之佣金支出為業務上所必需
    ，卻未提出積極證據以實其說，揆之前開判例，自難謂其已
    盡舉證責任，所言殊難採信。從而被告以原告無法提供本件
    交易仲介等相關文件，系爭超出出口貨價5%以上之佣金支出
    是否為業務所必需即無從勾稽，其支付高額佣金係不具正當
    理由，乃予以剔除超出出口貨價5%之佣金支出，徵諸首揭法
    條規定，並無違誤，訴願決定予以維持，亦無不合，原告徒
    執前詞，訴請撤銷，為無理由，應予駁回。
據上論結，本件原告之訴為無理由，爰依行政訴訟法第98條第3
項前段，判決如主文。
中　　華　　民　　國　　94　　年　  10　　月　 27  　 日
                    第二庭審判長  法    官  鄭忠仁
                                  法    官  黃本仁
                                  法    官  林育如
上為正本係照原本作成。
如不服本判決，應於送達後20日內，向本院提出上訴狀並表明上
訴理由，如於本判決宣示後送達前提起上訴者，應於判決送達後
20日內補提上訴理由書（須按他造人數附繕本）。
中　　華　　民　　國　　94　　年　  10　　月　 27  　 日
      　　　　　　　　　　　　　　書 記 官　林惠堉
